【裁判字號】    98,消債聲,12
【裁判日期】    990607
【裁判案由】    聲請免責
【裁判全文】
臺灣高雄地方法院民事裁定            98年度消債聲字第12號
聲  請  人  甲○○
代  理  人  邱麗妃律師
上列當事人依消費者債務清理條例之規定，聲請免責事件，本院
裁定如下：
    主  文
聲請人甲○○不免責。
    理  由
一、按法院為終止或終結清算程序之裁定確定後，除別有規定外
    ，應以裁定免除債務人之債務，消費者債務清理條例第132
    條定有明文。
    次按債務人有下列各款情形之一者，法院應為不免責之裁定
    ，但債務人證明經普通債權人全體同意者，不在此限：一、
    於七年內曾依破產法或本條例規定受免責；二、隱匿、毀損
    應屬清算財團之財產，或為其他不利於債權人之處分；三、
    捏造債務或承認不真實之債務；四、因浪費、賭博或其他投
    機行為，致財產顯然減少或負擔過重之債務，而生開始清算
    之原因；五、於清算聲請前一年內，已有清算之原因，而隱
    瞞其事實，使他人與之為交易致生損害；六、明知已有清算
    原因之事實，非基於本人之義務，而以特別利於債權人中之
    一人或數人為目的，提供擔保或消滅債務；七、隱匿、毀棄
    、偽造或變造帳簿或其他會計文件之全部或一部，致其財產
    之狀況不真確；八、故意於財產及收入狀況說明書為不實之
    記載，或有其他故意違反本條例所定義務之行為，同條例第
    134 條定有明文。又消費者債務清理制度並非在使債務人恣
    意消費所造成之債務，轉嫁予債權人負擔，債務人免責制度
    ，應在鼓勵勤勞誠實之債務人，而非縱容債務人奢侈浪費，
    倘債務人於聲請清算前之相當期間內，利用信用金融之機會
    ，恣意為非屬通常生活所需之鉅額消費或作奢侈性、浪費性
    之消費，而不在意日後履行返還之能力，反而算計消費者債
    務清理條例中之免責制度，濫用清算程序以規避其應負擔之
    償還責任，自與消費者債務清理條例之立法本旨有違。
二、經查：
  (一)本件聲請人甲○○依消費者債務清理條例，聲請清算事件，
    前經本院裁定開始清算程序，同時終止清算程序確定在案，
    有本院98年度消債清字第57號卷證（下稱前案消債事件）可
    稽。
  (二)依聲請人於前案消債事件所述，聲請人前於民國95年1 月雖
    開店賣早點，每月約可收入新臺幣（下同）6 萬元左右，然
    因遭騙而向地下錢莊借款以清償卡債，卻使得債務更加惡化
    ，被迫結束生意，到處打零工維生，而聲請人卡債之形成，
    係因前夫張明德擔任會首遭會員倒會，為支付活會會員之會
    款，以伊之名義借貸，而伊與前夫於94年7 月11日離婚，原
    約定長子與三子由前夫扶養，二子由聲請人扶養，因前夫經
    濟狀況不佳，目前三子均由聲請人扶養，此經本院依職權調
    取上開卷宗核閱無誤。又因聲請人所積欠之債務，多為信用
    卡債務，有聲請人所提出之債權人清冊附上開消債事件卷宗
    可憑，然經本院依職權向聲請人之債權銀行函調聲請人歷年
    之信用卡消費紀錄以觀，聲請人自93年起，即有單月消費逾
    3 萬元之消費紀錄，如聲請人即曾持其所有之遠東國際商業
    銀行股份有公司（下稱遠東銀行）之信用卡，於93年6 月單
    月消費達41,580元（玉珍服飾7,980 元、恩葳特美容坊
    33,600元），93年7 月恩葳特美容坊消費4,300 元，93年8
    月莫ㄦ造型剪燙4, 800元、恩葳特美容坊6,400 元，合計消
    費11,200元。另聲請人於93年10月1 日持新光商業銀行股份
    有限公司（下稱新光銀行）之信用卡於恩葳特美容坊消費
    6,750 元。又聲請人曾持萬泰商業銀行股份有限公司（下稱
    萬泰銀行）之信用卡，於94年4 月14日及5 月10日在C ‧Y
    ‧S 假髮‧接髮分別消費25,000元及10,000元，由此觀之，
    聲請人之消費多屬美髮美容，均非日常生活必要支出，顯有
    奢侈、浪費之情形。另聲請人於92年7 月起，即開始使用台
    新國際商業銀行股份有限公司（下稱台新銀行）信用卡之預
    借現金之功能，當天即預借現金21萬元，93年12月預借10
    萬元、94年2 月預借12萬、94年3 月預借116,430 元，此有
    台新銀行98年6 月16日陳報狀及隨狀附送之消費明細在卷可
    稽。則堪認聲請人自92年7 月份起，即陷入支付困難之窘境
    ；然聲請人其後仍多次持包括聯邦商業銀行股份有限公司（
    下稱聯邦銀行）、中國信託商業銀行股份有限公司（下稱中
    國信託銀行）、安泰商業銀行股份有限公司（下稱安泰銀行
    ）等多家銀行之信用卡，為高額消費之行為，且係在未完全
    清償先前所積欠之信用卡債務之情形下，即再度持卡消費，
    並多次利用信用卡分期或預借現金之方式進行債務累積，此
    有上開債權銀行所檢送之信用卡消費紀錄在卷。在聲請人所
    進行信用卡消費之行為，遠逾其收入，且在已無法支付之情
    形下，猶不知節制而續以信用卡借款或分期清償之方式，進
    行財務之操作，復非進行生活所需之消費之情形下，可認聲
    請人甲○○確有浪費情事。
  (三)雖聲請人具狀陳稱其係因前夫擔任會首遭會員倒會以致負債
    ，離婚後經濟狀況不佳，故由聲請人負擔3 名子女之教育及
    生活費用，其前遭他人詐騙方導致債務遽增，後方以信用卡
    借款度日，並無浪費情事云云。然查，觀前揭聲請人之消費
    地點及金額，在金額部分均已逾客觀上支付聲請人自身及其
    3 名未成年子女之生活必要費用，且在消費地點上，亦難認
    係屬生活所必需，故聲請人此部分之辯詞，客觀上亦難採信
    而為其有利認定之處。
三、綜上所述，本院認聲請人甲○○有前開條例第134 條第4 款
    之事實而具有可歸責性，秉持債務清理制度之公證與誠信，
    應不宜依同條例第135 條之規定予以免責，此外，聲請人又
    未經普通債權人全體同意免責，則依上說明，本件聲請人不
    得免責，爰裁定如主文。
中    華    民    國    99    年    6     月    7     日
                  民事庭  法  官  李佳容
上為正本係照原本作成
如不服本裁定，應於裁定送達後10日內，以書狀向本院提出抗告
，並繳納抗告費新臺幣1千元。
中    華    民    國    99    年    6     月    7     日
                          書記官  鄭翠蘭

司法院資訊處製作；財團法人民間司法改革基金會備份。
